行　政　法　院　判　決　　　　　　　　　　　　　八十七年度判字第二七五五號
　　原　　　告　幸九企業有限公司
　　代　表　人　甲○○
　　被　　　告　臺北市稅捐稽徵處
右當事人間因營業稅事件，原告不服財政部中華民國八十七年五月十一日台財訴字第
八七二一八五六一五號再訴願決定，提起行政訴訟。本院判決如左︰
　　主  文
原告之訴駁回。
　　事  實
緣原告於民國八十二年十二月三十日繳交入會保證金，取得臺灣聯誼股份有限公司（
以下簡稱臺誼公司）開立字軌號碼：ＴＶ00000000號統一發票乙紙，金額計
新台幣（以下同）二八○、○○○元，稅額一四、○○○元，充當進項憑證，申報扣
抵銷項稅額，案經被告中南分處審理，以該保證金尚非銷售勞務之收入，乃核定原告
虛報進項稅額，應補徵營業稅一四、○○○元，並依行為時營業稅法第五十一條第五
款規定按所漏稅額科處五倍罰鍰計七○、○○○元。原告不服，主張其支付營業稅，
申報扣抵並無不合為由申請復查，未獲變更，乃提起訴願，先後經原決定機關八十五
年三月五日八四府訴字第八四○八七二五七號、八十五年八月二十七日八五府訴字第
八五○四一三四三號訴願決定，均撤銷原處分。嗣被告以八十五年十一月二十一日
北市稽法乙字第二七九二六一號重為復查決定；漏稅罰部分，改依八十四年八月二日
修正公布之營業稅法第五十一條第五款規定按所漏稅額科處三倍罰鍰；其餘維持原核
定。原告仍表不服，提起訴願，未獲變更，提起再訴願，經再訴願決定將訴願決定及
原處分關於違反營業稅法科處罰鍰部分均撤銷，由原處分機關另為處分。其餘再訴願
駁回在案。茲原告對再訴願駁回部分提起行政訴訟，爰摘兩造訴辯意旨如次：
原告起訴意旨及補充理由略謂︰一、因向財政部提起再訴願時，當時提及之疑點，未
能在再訴願決定書中獲得解答，遂再度提出如下：(一)因台灣聯誼會之章程第十三條針
對入會保證金之退還規定，乃附有條件及期限；然參酌府訴字第八五○四一三四三
號訴願決定書中理由之四，曾主張被告如認為該會對保證金之期限約定過長，悖於常
理，進而認定原告與台灣聯誼會有通謀虛偽之意思表示，．．．及不應單就償還期限
約定之有無，該保證金是否返還為區別標準．．．等，令被告應積極舉證。１、然而
有關府訴字第八六○○一八三七○一號訴願決定書中之理由三及四，卻改口推翻前列
之說，並主張台灣聯誼會乃藉保證金之名收取入會費用，係屬規避稅捐之行為，如此
大幅度轉變，卻無法確切舉證，實難讓人信服。２、查台灣聯誼會之附條件及期限退
還規定，乃因其行業特性，動輒損失匪淺，故其為維護自身權益，訂定較長之退還保
證金期限，實不因被解釋為原告取得台灣聯誼會會員資格之對價，致使形同入會費，
進而無法適用財政部‧２‧１０台財稅第七五一九七七一號函及‧６‧４台財稅第
七九○六六一三○三號函。(二)參酌原告‧‧提出之訴願書中所提，被告藉財政
部‧‧台財稅第八五一九二三○七一號函規定，希能據此規範其所謂〞違法〞
行為，然為維持法律秩序，在租稅行政救濟程序之法定適用原則，明顯可見「解釋函
令適用原則」及「法律不溯既往」等相關原則性規是，故依此裁罰熟孰能服之﹖二、
(一)本案於八十六年六月十七日即向財政部提起再訴願，遲至八十七年五月十三日方收
到再訴願決定書，其間亦未接獲任何延緩判決之通知。(二)「不利益變更禁止原則」之
適用及財政部再訴願決定書令被告另為處分違反營業稅科處罰鍰部分之疑慮：１、行
政訴訟法第二十七條規定：「行政訴訟之判決，如係變更原處分或決定書，不得較原
處分或決定不利於原告之判決」，其立意乃為政府德澤，係避免人民提起訴願反而遭
到更不利之訴願決定，形同公權力濫權之「二度傷害」，故此「不利益變更禁止原則
」，應該在訴願法內適用。２、故查財政部再訴願決定書理由貳之二．．．針對同一
違章行為，於重核復查時改處三倍罰鍰．．．是否相當，非無斟酌餘地，故希被告另
為處分，如此決定無異與「不利益變更禁止原則」有所牴觸﹖三、再次重申當初之台
灣聯誼會之入會保證金，原本可依一般保證金之處理方式，開立證明執據即可，惟該
聯誼會表示將來若擬退會，原開立發票金額與稅金均可悉數退回，因其稅金外加，無
異是我方先行墊付稅金，故申報抵扣亦屬當然之事。且為免徵納雙方之困擾，業已於
八十四年四月十一日自動報繳本案件之本稅暨利息，並非袒承違章。況且，近來諸多
因保證金之案件，以行政解釋函追溯既往補稅，多惹非議，故有極多處尚待斟酌！四
、另補述略謂：(一)本單入會保證金，原本可依一般保證金之處理方式，開立證明執據
即可，惟該聯誼會開立發票外加五稅金給政府，本訴願人亦於當期扣抵本單稅金，
對於稅捐單位整體而言，一方納稅，另一方抵稅，並無稅捐損失可言且該聯誼會表示
將來若擬退會，將辦理銷貨退回程序，藉以悉數退回原開立發票金額與稅金。(二)茲檢
附八十二年十二月三十日之會計傳票及發票，顯見當時有一筆新台幣壹拾貳萬陸仟元
入會費（含稅）之發票，字軌為ＴＶ00000000，因確為入會費且亦認同其有
交際性質，故作交際費處理且不予扣抵；另一發票字軌為ＴＶ00000000，金
額為貳拾玖萬肆仟元（含稅），其為保證金亦屬不爭之事實，故基於前述理由申報扣
抵，因此對於兩筆發票不同性質之認定，當初之稅、帳務處理並無任何瑕疵或過失！
(三)１、查原告八十七年七月十日所提行政訴訟起訴狀之理由一(一)－１及２均提及之台
灣聯誼會之章程第十三條，針對入會保證金之退還規定，因被告屢次主張該會對保證
金退還之期限約定過長，悖於常理，進而認定原告與台灣聯誼會通謀虛偽之意思表示
，甚或解釋為變相之會費，進而喪失解釋函令之適用！２、查本次被告之答辯狀理由
，雖概略述及原告所提台灣聯誼會基於行業特性，動輒損失匪淺，故為維護其權益，
遂訂定較長之退還保證金期限等語，然在該答辯理由三仍主張台灣聯誼會如此規定，
乃蓄意規避應納稅捐，因此本件所謂保證金者，實為原告取得聯誼會會員資格之對價
，其性質與入會費同；試問會員既然要辦理退會，有必要兜圈子等待七年後祇為保有
會員資格﹖若被告枉加牽強理由成立，前述疑問又將作何詮釋呢﹖(四)另查被告於答辯
狀之末提及本案裁處罰鍰部分，雖非屬本案訴訟標的，惟若本稅幸蒙撤銷抑或依財政
部八十四年六月二十九日台財稅第八四一六三○一一四號函釋規定，以不得扣抵之進
項憑證申報扣抵稅額者，司法院釋字第三三七號解釋，除補稅外，免除漏稅罰；故均
無科罰之必要。綜上析論，被告對原告之處分，尚有不當暨不明確之處，且原告公司
成立十餘載，始終奉公守法未逾矩，然此稅務案件爭議至今，莫不教人慨嘆執法機關
是否有為罰而罰之嫌，套用訴委會在訴願決定書曾提及，在任何法律行為未能妥適規
範前，如何苛求納稅義務人呢﹖準此，懇請鈞院明鑒，除能辨清原告所有疑慮，並惠
賜判決將原決定及原處分均予撤銷等語。
被告答辯意旨略謂︰一、按營業稅法第十五條第一項第三項規定：「營業人當期銷項
稅額，扣減進項稅額後之餘額，為當期應納或溢付營業稅額。．．．進項稅額，指營
業人購買貨物或勞務時，依規定支付之營業稅額。」、同法第十九條第一項第二款及
第三款規定：「營業人左列進項稅額，不得申報扣抵銷項稅額：二非供本業及附屬業
務使用之貨物或勞務。三交際應酬用之貨物或勞務。」、（行為時）同法第五十一條
第五款規定：「納稅義務人，有左列情形之一者，除追繳稅款外，按所漏稅額處（五
倍至二十倍）一倍至十倍罰鍰，並得停止其營業：五虛報進項稅額者。」財政部七十
六年二月十日台財稅第七五一九七七一號函釋規定：「．．．以會員制方式經營銷售
貨物或勞務之營業人，所收取入會費，係提供會員入會權利，並提供設備供會員使用
之代價．．．應課徵營業稅．．．三至如會員入會所繳納之入會費中屬存儲金、保證
金等性質，於會員退會時應即退還者，尚非銷售勞務之收入，應免開立統一發票，免
徵營業稅．．．」。二、查原告於八十二年十二月三十日取得臺誼公司開立之ＴＶ
00000000號統一發票乙紙，金額二八○、○○○元，稅額一四、○○○元，
充作當期進項憑證申報扣抵銷項稅額，因而逃漏營業稅一四、○○○元之事實，有「
專案申請調檔統一發票查核清單」、本處中南分處八十四年三月二十七日北市稽中南
甲字第九○五一三一號函請原告提供相關資料備查及系爭統一發票影本附案可稽，違
章事證明確，足堪認定。至原告主張臺誼公司之入會保證金原本可依一般保證金之方
式，開立證明執據即可，惟該聯誼會表示將來若擬退會，原開立統一發票金額與稅金
均可悉數退回，因其稅金外加，無異是原告先行墊付稅金，故申報扣抵亦屬當然之事
云云。惟查臺誼公司於其環球金融聯誼會章程第十三條中所訂，入會保證金須自會員
積欠帳款受清償之日起，屆滿七年始得請求退還乙節，與常理不符，揆其目的，無非
在藉保證金之名收取入會費用，以規避應納之稅捐。是本件所謂保證金者，實為原告
取得聯誼會會員資格之對價，其性質與入會費相同，自無財政部七十六年二月十日台
財稅第七五一九七七一號函免徵營業稅之適用。又原告入聯誼會所支出之入會費用，
應屬交際應酬之性質，且難認為係取得供本業及附屬業務使用之勞務所為支出，依前
揭營業稅法第十九條第一項第二款及第三款規定，應不得扣抵銷項稅額，則原告以該
入會保證金之統一發票（稅額一四、○○○元）持之申報扣抵銷項稅額，係屬以不得
扣抵之進項憑證申報扣抵銷項稅額，本處據以核定補徵營業稅一四、○○○元，揆諸
首揭法條及財政部函釋之規定，並無不當，請續予維持。三、末查關於裁處罰鍰部分
業經本處依財政部再訴願決定撤銷意旨重為復查決定，原告對其聲明不服，非屬本案
訴訟標的範圍，併予明。綜上論結，原告之訴應認為無理由，請判決駁回原告之訴
等語。
　　理  由
按「營業人當期銷項稅額，扣減進項稅額後之餘額，為當期應納或溢付營業稅額。」
「營業人左列進項稅額，不得扣抵銷項稅額．．．二非供本業及附屬業務使用之貨物
或勞務。．．．三交際應酬用之貨物或勞務。．．．」分別為營業稅法第十五條第一
項及第十九條第一項第二款、第三款所明定。又「．．．以會員制方式經營銷售貨物
或勞務之營業人，所收取之入會費，係提供會員入會權利，並提供設備供會員使用之
代價．．．應課徵營業稅．．．三至如會員入會所繳納之入會費中屬存儲金、保證金
等性質，於會員退會時應即退還者，尚非銷售勞務之收入，應免開立統一發票，免徵
營業稅．．．。」「．．．高爾夫球場（俱樂部）向會員收取入會費或保證金，如於
契約訂定屆滿一定期間退會者，准予退還；未屆滿一定期間退會者，不予退還之情形
，均應於收款時開立統一發票，課徵營業稅及娛樂稅。迨屆滿一定期間實際發生退會
而退還入會費或保證金時，准予檢附有關文件向主管稽徵機關申請核實退還已納稅額
。」分別為財政部七十六年二月十日台財稅第七五一九七七一號函及七十九年六月四
日台財稅字第七九○六六一三○三號函釋在案。本件原告於八十二年十二月三十日繳
交入會保證金取得臺誼公司開立字軌號碼：ＴＶ00000000號統一發票乙紙金
額二八○、○○○元，稅額一四、○○○元，充當進項憑證，申報扣抵銷項稅額，被
告以上開保證金尚非屬銷售勞務之收入，不得申報扣抵銷項稅額，有專案申請調檔統
一發票查核清單，被告中南分處八十四年三月二十七日北市稽中南甲字第九○五一三
一號調查函及系爭統一發票影本附案可稽，乃核定補徵所漏營業稅一四、○○○元。
嗣經被告八十五年十一月二十一日北市稽法乙字第二七九六一號重核復查決定，以系
爭保證金依臺誼公司章程第十三條規定：「入會保證金額之退還日(一)任何會員申請退
會後，得請求退還其已給付之入會保證金，惟須俟本會出具證明該會員積欠之所有帳
款已全數清償之日起屆滿七年後方得退還之。」可知臺誼公司環球金融聯誼會會員雖
可隨時申請退會，惟其入會保證金須俟該會出具證明該會員積欠之所有帳款已全數清
償之日起屆滿七年後方得退還，顯與財政部七十六年二月十日台財稅第七五一九七七
一號函釋不符，自無該函釋之適用，此亦為臺誼公司及原告所明知。是一方開立應稅
統一發票，一方支付營業稅款，惟本件入會保證金並非供原告本業及附屬業務使用之
勞務，則原告以該入會保證金之統一發票，持之申報扣抵銷項稅額，自有未合為由，
遂予維持原核定。原告循序提起行政訴訟，以臺誼公司之入會保證金原本可依一般保
證金之方式，開立證明執據即可，惟該聯誼會表示將來若擬退會，原開立統一發票金
額與稅金均可悉數退回，因其稅金外加，無異是原告先行墊付稅金，故申報扣抵亦屬
當然之事。又台誼公司之附條件及期限退還保證金規定，乃因其行業特性，動輒損失
匪淺，故其為維護自身權益，訂定較長之退還保證金期限，實不因被解釋為原告取得
台誼公司會員資格之對價，致使形同入會費，進而無法適用財政部‧２‧１０台財稅
第七五一九七七一號函及‧６‧４台財稅第七九○六六一三○三號函云云。惟按保
證金為擔保債權，主債權消滅時，擔保債權即同時消滅，民法第三百零七條定有明文
。是依常理，所擔保之債權既已清償，收取保證金之債權人應即負返還義務，臺誼公
司於其環球金融聯誼會章程第十三條中所訂，入會保證金須自會員積欠帳款受清償之
日起，屆滿七年始得請求退還乙節，與常理不符，揆其目的，無非在藉保證金之名收
取入會費用，以規避應納之稅捐。是本件所謂保證金者，實為原告取得聯誼會會員資
格之對價，其性質與入會費同，被告以本件非屬財政部七十六年二月十日台財稅第七
五一九九七一號函所訂入會保證金於會員退會時應即退還之情形，認無該函之適用，
應屬可採。又依原告之營業目的，其為加入聯誼會所支出之入會費用，應屬交際應酬
之性質，且難認為係取得供本業及附屬業務使用之勞務所為支出，依前揭營業稅法第
十九條第一項第二款及第三款規定，應不得扣抵銷項稅額。再者，臺誼公司藉保證金
之名收取入會費用之安排，事屬明顯，原告對此脫法之安排縱無認識，亦難謂無過失
，其持此不得扣抵之進項稅額供為扣抵，自應負漏稅之責。所訴核不足採。從而，被
告據以核定補徵營業稅一四、○○○元，揆諸首揭法條及財政部函釋之規定，並無不
當，一再訴願決定就該部分遞予維持，亦無不合。原告起訴意旨，難謂為有理由，應
予駁回。至於裁處罰鍰部分，業經再訴願決定予以撤銷，被告當另依再訴願決定撤銷
意旨重為復查決定，原告對此部分聲明不服，非屬本案訴訟標的範圍，併予明。
據上論結，本件原告之訴為無理由，爰依行政訴訟法第二十六條後段，判決如主文。
中    華    民    國     八十七      年     十二     月     二十四      日
                    行 政 法 院 第 二 庭
                                審 判 長 評  事      陳  石  獅
                                         評  事      徐  樹  海
                                         評  事      彭  鳳  至
                                         評  事      黃  合  文
                                         評  事      林  茂  權
右  正  本  證  明  與  原  本  無  異
                                         法院書記官  王  福  瀛
中    華    民    國     八十七      年     十二     月     二十九      日
